臺灣高等法院刑事判決　　　　　　　　　　　九十三年度重上更(四)字第六十八號
　　上 訴 人即
　　反　訴　人　乙○○原名謝.
　　　　　　　　甲○○
　　　　　　　　戊○○
　　共同代理人　康勝男律師
　　反訴 被告　 丁○○
　　　　　　　　丙○○
　　共　　　同
　　選任辯護人　郭令立律師
右上訴人即反訴人因反訴被告等誣告案件，不服臺灣桃園地方法院八十五年度自字第
五十八號，中華民國八十六年三月十三日第一審判決，提起上訴，經判決後，由最高
法院第四次發回更審，本院判決如左：
    主  文
原判決關於丁○○部分撤銷。
丁○○意圖他人受刑事處分，向該管公務員誣告，處有期徒刑捌月。緩刑年。
其他上訴駁回。
    事　實
一、丁○○因其弟乙○○與案外人謝紅田二人向臺灣桃園地方法院檢察署告訴案外人
    謝紅川偽造文書等案，及丁○○在其父謝華月生前向謝華月借款新台幣（下同）
    四十萬元未還，常遭乙○○聲討，對乙○○、甲○○夫婦極為不滿，又見謝華月
    生前將所有未於分口書分配給各子女之不動產，均以贈與或買賣之方式辦理移轉
    為戊○○所有而憤恨難平，竟明知謝華月生前將其名下所有坐落於桃園縣新屋鄉
    ○○段甲頭厝小段三五五、三五六地號（簡稱Ａ地）、二○六、二○六之一、二
    ○七地號（簡稱Ｂ地），及同縣觀音鄉○○○段白沙屯小段一七一之十二、一七
    一之十六、一七一之二十四地號（稱簡Ｃ地）等土地，以贈與或買賣方式轉讓予
    戊○○所有，僅因戊○○未具自耕農身分，乃將上開土地信託登記於乙○○名下
    ，丁○○竟意圖使乙○○、甲○○受刑事處分而虛構事實誣指乙○○、甲○○夫
    婦共同盜取謝華月之印章，再將謝華月所有上述Ａ、Ｂ、Ｃ等土地，分別以不實
    之贈與及買賣方式向地政機關辦理土地移轉登記，將土地過戶予乙○○，並由甲○○擔任土地登記案件之代理人，使不知情之地政事務所人員於民國八十三年一
    月二十日、六月十七日及九月一日將該不實事項登載於職務上所掌之土地及建築
    改良物登記簿，足以生損害於地政機關對於地政管理之正確性，而於八十五年一
    月五日與不知情之丙○○共同向臺灣桃園地方法院檢察署檢察官對乙○○、甲○○，提出刑法第二百十七條第二項之盜用印章罪、第二百十四條之使公務員登載
    不實罪之刑事告訴，並不待檢察官偵結，即於同年三月二十六日向臺灣桃園地方
    法院另行具狀提起自訴，並捏造戊○○共同勾串之事實追加戊○○為被告。
二、案經反訴人乙○○、甲○○、戊○○提起反訴。
　　理　由
壹、撤銷改判部分（即反訴被告丁○○部分）：
一、訊據反訴被告丁○○堅決否認有何誣告犯行，辯稱：其父親謝華月過逝後，反訴
    人乙○○曾寄來存證信函，稱有八筆土地要贈送給反訴人戊○○，其去國稅局、
    地政事務所查證，發現土地均已變更為反訴人乙○○所有，乃前去問反訴人乙○○，反訴人乙○○告知係父親贈與反訴人戊○○，其發現過戶所用之印鑑係八年
    前之印鑑證明，覺得有問題，才訴請法院查明，並無誣告之故意等語。
二、經查：
（一）右揭事實，業據反訴人乙○○、甲○○、戊○○指述綦詳，且有土地登記簿謄
      本及存證信函附卷可資參酌。依卷附土地登記謄本之登載，系爭Ａ、Ｂ筆土地
      ，係分別於八十二年十二月二十三日、八十三年三月十八日，以贈與為原因而
      移轉登記予反訴人乙○○，系爭Ｃ筆土地則於八十三年五月十二日以買賣為原
      因移轉登記予反訴人乙○○，觀諸上開土地之移轉原委，均發生於謝華月在臥
      病期間六個月內，二次贈與，一次出售名下土地予反訴人乙○○，其他子女則
      未霑分，而上揭土地移轉登記時所使用之印鑑證明，或為七十五年十二月九日
      所申領，或為八十年十二月三十日所核發，均與各次贈與、買賣時間相隔甚長
      ，究與一般土地交易常情有異。反訴被告丁○○若因而懷疑反訴人等盜用印章
      ，以不實之贈與及買賣方式辦理土地移轉登記而提起申告，請求法院判明是非
      曲直，並非全然無因。反之，若反訴被告丁○○確已知悉其父謝華月生前因感
      念反訴人戊○○負擔其看護費，而將系爭Ａ、Ｂ、Ｃ三筆土地移轉登記予反訴
      人戊○○而暫時登記於反訴人乙○○名下乙節非虛，卻於其父死後與不知情之
      丙○○（詳後述）共同對反訴人乙○○、甲○○向檢察官提出偽造文書罪之告
      訴，並不待檢察官偵結，即另行提起自訴，並追加反訴人戊○○為被告，自不
      能謂其無誣告之故意。
（二）查證人謝紅田於本院更(一)審證稱：「丁○○曾去乙○○家說，我父親很不公平
      ，為何農地都過戶給戊○○，我也要，而乙○○就說那好，從現在開始由你負
      擔費用，說不定父親還有二筆建地給你，丁○○很不高興就離開。」（見本院
      更(一)審卷第五十二頁）；復於本院更(二)審證稱：「丁○○曾經到乙○○家，跟
      乙○○抱怨，說我父親的農地都過戶給戊○○不公平，這樣他也要，乙○○就
      回他，那父親的看護費都由他負擔，農地就過戶給他，我當時在場，有聽到」
      等語（見本院更(二)審卷第一一六頁、第一一七頁），且反訴被告丁○○到反訴
      人乙○○家抱怨之時間在「八十三年四、五月間」（見本院更(二)審卷第一一八
      頁）。由證人謝紅田之證言可知，反訴被告丁○○在其父謝華月生前即已知悉
      其父將系爭Ａ、Ｂ、Ｃ三筆土地已移轉登記予反訴人乙○○，反訴被告丁○○
      方至反訴人乙○○家抱怨父親不公，否則土地尚未移轉，反訴被告丁○○何來
      抱怨之舉？倘係其父謝華月死後，又何來「負擔看護費」及「贈與建地」之說
      。
（三）綜上所述，足見反訴被告丁○○確已知悉其父謝華月生前因感念反訴人戊○○
      負擔其看護費，而將系爭Ａ、Ｂ、Ｃ三筆土地移轉登記予反訴人戊○○而暫時
      登記於反訴人乙○○名下，乃竟於其父謝華月過世（八十四年四月十二日死亡
      ）後與不知情之丙○○於八十五年一月五日共同對反訴人乙○○、甲○○向檢
      察官提出偽造文書罪之告訴，並不待檢察官偵結，即另行於同年三月二十六日
      提起自訴，並追加反訴人戊○○為被告，自不能謂其無誣告之故意。反訴被告
      丁○○所辯其無誣告之故意云云，係卸責之詞，委不足採。反訴被告丁○○之
      犯行，堪以認定。
三、按誣告罪為妨害國家審判權之罪，就其性質而言，直接受害者係國家，即國家之
    審判事務，每因誣告而為不當之進行，至個人受害，乃國家進行不當審判事務所
    發生之結果，與誣告行為不生直接之關係，故以一訴狀誣告數人，僅能成立一誣
    告罪，並無刑法第五十五條從一重處斷之餘地，為最高法院向來之見解（最高法
    院十八年上字第三十三號、十九年上字第三八一號、四十九年台上字第八八三號
    判例、九十一年度台上字第九二七號判決參照）。核反訴被告丁○○所為，係犯
    刑法第一百六十九條第一項之誣告罪。其以一訴狀誣告反訴人三人犯兩項罪名，
    及於院檢分別申告，仍僅構成一個誣告罪。原審對此未予詳查細酌，以反訴被告
    丁○○無誣告之故意，而為其無罪之判決，尚有未洽。反訴人執以上訴，指摘原
    判決不當，為有理由，應由本院將關於反訴被告丁○○部分予以撤銷改判。查反
    訴被告丁○○與反訴人間因繼承糾紛，不思循正當途徑解決，竟虛構事實，增加
    訟累，爰審酌反訴被告丁○○之品行、犯罪動機、目的、手段、所生危害及犯罪
    後之態度等一切情狀，量處如主文第二項所示之刑。次查反訴被告丁○○前未曾
    受有期徒刑以上刑之宣告，有其全國前案紀錄表在卷足稽，茲因一時糊塗，蹈犯
    刑典，本案情節尚非重大，本院認其受刑之宣告應知所警惕，而無再犯之虞，所
    宣告之刑以暫不執行為適當，爰併宣告緩刑三年，以啟自新。
四、反訴意旨另以：（一）、謝華月之銀行存摺及印章，向由其本人保管，非經其本
    人同意，任何人均無法取得，反訴被告等知之甚明，且謝華月之所以將設於華南
    商業銀行楊梅分行（簡稱華南商業銀行）之活期存款帳戶結清改設活期儲蓄存款
    帳戶，係案外人謝紅川所為，而謝紅川此舉係經謝華月同意，因活儲之利息較活
    存為高，凡其子女無人不知，反訴被告二人竟共同捏造「謝華月之存摺、印章均
    為戊○○所保管，及其帳戶內之存款一千三百八十七萬四千九百四十元均由戊○○偽造謝華月之取款條盜領殆盡」等不實事實而共同提起自訴，顯有誣告之犯意
    。（二）、反訴被告丙○○等人就反訴人如何請領自耕能力證明書之事實，早已
    知之甚稔，其所自訴「反訴人乙○○為職業代書，不得請領自耕能力證明書，其
    請領自耕能力證明書為偽造文書，其取得系爭土地之所有權為反訴人三人勾串」
    云云，顯然係意圖使反訴人受刑事之訴追而捏造事實誣告。因認反訴被告丁○○
    及丙○○共同涉有刑法第一百六十九條第一項之誣告罪嫌等語。按誣告罪之成立
    ，以明知所告事實之虛偽為要件，若誤認有此事實，或以為有此嫌疑，或其目的
    在求判明是非曲直，因行為人欠缺誣告之故意，均不得謂誣告。又誣告罪之成立
    ，須其申告內容完全出於憑空捏造，若所告尚非全然無因，祇因缺乏積極證明致
    被誣告人不受訴追處罰者，尚難以誣告論罪。最高法院著有二十年度上字第七一
    七號、四十年度台上字第八十八號、四十三年度台上字第二五一號判例可參。訊
    據反訴被告丁○○堅決否認有此部分之誣告犯行，辯稱：謝華月過逝後，其去查
    父親之存款，發現謝華月之華南銀行存款提款有三筆係反訴人戊○○領走，其他
    款項是否亦為反訴人戊○○領走亦有疑問，才訴請法院查明，並無誣告之故意等
    語。經查：（一）謝華月係四年八月二十八日出生，有其
    在卷可參（見原審卷第二十六頁至第二十八頁），謝華月晚年長期臥病在床，已
    難從事經濟活動，縱或有之，亦屬有限。惟觀諸其存摺提存款紀錄頻繁，其中不
    乏大筆款項，甚者，反訴人乙○○於八十三年一月二十四日將系爭土地買賣價金
    轉存入謝華月之帳戶後，不旋踵，反訴人戊○○即於八十三年二月一日將其中八
    十萬元轉存其女兒謝怡妃戶頭，又於八十三年二月四日領出二百三十萬元，結匯
    至新加坡其個人帳戶，再於八十三年二月五日領出二十萬元存入乙○○帳戶，凡
    此均為反訴人戊○○、乙○○所不否認，且有謝華月華南銀行活期儲蓄存款存摺
    影本在卷可稽（見原審卷第九十八頁、第九十九頁），反訴被告丁○○等因此懷
    疑反訴人有違其父謝華月之意思而詐領存款，並要求司法機關查辦有無不法，並
    非全然無因，難認有誣告之故意。最高法院於第二次發回意旨以：「依反訴被告
    提出八十五年三月九日補充理由狀所附，經華南商業銀行加蓋八十五年二月十四
    日印戳證明之謝華月帳戶明細表（見偵查卷第一八一頁）所載，上訴人戊○○於
    八十三年二月一日自該帳戶提領八十萬元轉存其女謝怡妃帳戶，又於同年二月四
    日領出二百三十萬元結匯至新加坡帳戶，總計戊○○自謝華月帳戶內提款三百十
    萬元而已，此為反訴被告等所明知。乃其等於八十五年三月二十六日提起自訴時
    ，竟指訴謝華月帳戶內存款一千三百八十七萬四千九百四十元均遭戊○○偽造取
    款條盜領殆盡。對於指訴戊○○盜領超過該三百十萬元部分之謝華月存款之事實
    ，究否成立誣告罪責，應詳細審究及說明。」本院更(二)審據此向華南銀行函調謝
    華月帳戶自八十三年二月一日起至八十四年四月十二日期間之取款憑條，查明謝
    華月上開帳戶之金錢係由何人提領一事，經華南銀行函覆提供謝華月全部帳戶全
    部取款憑條共十九紙（見本院更(二)審卷第二六四頁至第二七○頁），依其取款憑
    條之內容均無實際取款人之資料記載，銀行依慣例對於客戶前來提取存款，僅要
    求客戶提出存摺及取款憑條加蓋原留取款印鑑，不必確認實際取款人之身分，有
    該銀行九十二年三月二十一日華梅存字第九十二號函在卷可考（見本院更(二)審卷
    第二七二頁）。準此，依謝華月上開帳戶內之提款資料無法證明何人為實際取款
    人，反訴被告丁○○等辯稱其懷疑謝華月帳戶之金錢為反訴人戊○○領走，屬於
    合理懷疑而提出告訴一節，尚堪採信。（二）反訴人雖另指謝紅川、謝阿振於謝
    華月死亡後，盜蓋謝華月之印章，將存款二百萬零七千元之遺產提領一空，業經
    法院判刑確定，足證謝華月帳戶之存款係遭謝紅川、謝阿振所盜領。另證人即謝
    華月之女謝佩芸雖於更(二)審證稱：「（問：八十四年七月間，乙○○是否有委請
    律師寄發存證信函給妳，請所有謝華月之各繼承人應將謝華月生前向謝華月之借
    貸或於謝華月死後將其遺產隱匿者，應具實提出俾供各繼承人平均分配？）有。
    父親是八十四年四月過世，七月有存證信函，開會是說父親生前的存摺帳戶錢是
    誰領出去，大家要來處理」、「（問：八十四年七月二十一日下午三時，在康勝
    謝紅田等是否曾將案外人謝紅川所領自謝華月帳戶之五十萬元、九十萬元及二百
    萬七千元之取款條影本向各繼承人提示並經閱覽？）有。當天說要如何來處理這
    件事情，丁○○也有去」、「（問：丁○○是否曾閱覽取款條影本？）有看。資
    料有傳閱」、「（問：當時開會到場的有哪幾位？）我、謝龍霞、謝紅田、丁○○、王謝秀英、謝紅春（即乙○○）等六位。謝紅田將資料、取款條傳閱給我們
    看，說謝紅川提了這些錢，要怎麼辦」、「（問：誰告訴妳是謝紅川領的錢？）
    是聽謝紅田講的，筆跡我看不出來」等語（見本院更(二)審卷第一七一頁至第一七
    三頁），又證人即謝華月另一女兒鄭謝龍霞於本院更(二)審到庭證稱：「（問：八
    十四年七月間，乙○○是否有委請律師寄發存證信函給妳，請所有謝華月之各繼
    承人應將謝華月生前向謝華月之借貸或於謝華月死後將其遺產隱匿者，應具實提
    出俾供各繼承人平均分配？）有這回事。討論父親的遺產要如何處理」、「（問
    ：八十四年七月二十一日下午三時，在康勝男律師事務所召開繼承人會議，當時
    丁○○是否有到場？）有」、「（問：會議謝紅川是否有去？）沒有。」、「（
    問：謝紅田以謝紅川涉嫌侵占向臺灣桃園地方法院檢察署提出告訴，是在開會之
    前或是開會之後？）開會之後」、「（問：你是否認為是謝紅川領的？）我相信
    ，因為錢都是他保管。但字跡我看不出來」等語（見本院更(二)審卷第一七五頁至
    第一七七頁）。惟反訴人乙○○於謝華月過逝後所召開之會議，繼承人並未全體
    到齊，反訴人指稱盜領謝華月帳戶之金錢之謝紅川、謝阿振本人並未在場，亦從
    未承認盜領，此點亦為反訴人所是認，在場之人亦無法肯定盜領謝華月存款者為
    何人，又如證人謝佩芸、鄭謝龍霞所述，反訴被告丁○○雖於繼承人會議到場，
    但因該繼承人會議並無任何具體共識與結論，反訴被告丁○○等以其父親謝華月
    之帳戶曾經為反訴人戊○○領走三百十萬元，認為係由反訴人戊○○盜領，提起
    告訴、自訴，揆之前揭判例意旨，本院認亦欠缺誣告之故意。況反訴被告丁○○
    等認為反訴人涉有侵占情事，係指自八十三年二月一日起至八十四年四月十日謝
    華月死亡之前一日止，有自訴狀在卷可參，而反訴人所指之謝紅川、謝阿振詐領
    遺產乙事，則係在謝華月死亡後所發生，此觀之卷附之前開刑事判決書所載即明
    ，是故謝紅川、謝阿振是否詐領遺產並不在反訴被告丁○○等所提起自訴之範圍
    內，反訴人憑此指摘反訴被告丙○○等涉有誣告，亦屬誤會。至案外人謝紅川、
    謝阿振因共同行使偽造私文書罪經臺灣桃園地方法院認定有罪，係屬八十五年七
    月十二日之事，有臺灣桃園地方法院八十四年度訴字第一七二七號刑事判決在卷
    可按（見原審卷第二四三頁至第二四五頁），在反訴被告丁○○等提起告訴或自
    訴之後（依卷內資料顯示，反訴被告提起告訴之時間為八十五年一月五日，提起
    自訴之時間為八十五年三月二十六日），亦難逕以反訴被告丁○○等提起告訴、
    自訴之後法院所認定之事實，溯及反訴被告丙○○告訴或自訴之初，即有誣告之
    故意。（三）系爭Ａ地、Ｂ地及Ｃ地中之一七一之十二號土地，地目均為田，其
    餘兩筆土地地目為水，有各該土地登記簿謄本在卷可憑，而反訴人乙○○、甲○○夫婦二人平素既以代書為業，為反訴人所是認，依法不得取得自耕能力證明書
    。
    本件反訴人乙○○何以能順利取得自耕能力證明書，一般民眾難免啟疑，反訴被
    告丁○○又何能獨免，其懷疑反訴人乙○○向鄉鎮公所聲請發給自耕能力證明書
    時，隱匿實情，涉犯使公務員登載不實罪，並非憑空捏造而毫無依據。綜上所述
    ，本案謝華月華南銀行存款之流向及反訴人乙○○何以能順利取得自耕能力證明
    書，並非毫無疑竇，反訴被告丁○○基於合理之懷疑而訴諸司法以求判明是非曲
    直，並非全然無因，依前揭說明，尚難謂其係有捏造事實故意誣告之情事，核與
    誣告罪之成立要件不符。惟依反訴人提起之反訴事實所載，認此部分與本院前開
    論罪部分，有裁判上一罪關係，基於審判不可分之法則，爰不另為無罪之諭知。
貳、上訴駁回部分（即反訴被告丙○○部分）：
一、反訴意旨略以：（一）、反訴被告丁○○、丙○○等二人因反訴人乙○○與案外
    人謝紅田二人向臺灣桃園地方法院檢察署告訴案外人謝紅川偽造文書等案，又因
    反訴被告丁○○在其父謝華月生前向謝華月借款四十萬元未還，常遭反訴人乙○○聲討，對反訴人乙○○、甲○○夫婦極為不滿，又見謝華月生前將所有未於分
    口書加以分配給各子女之不動產，均以贈與或買賣之方式辦理移轉為反訴人戊○○所有，而另一反訴被告丙○○在其母謝吳美妹生前積欠一百多萬元未還，亦曾
    遭反訴人戊○○加以催討而憤恨難平。其等二人明知謝華月生前將其名下所有系
    爭Ａ、Ｂ、Ｃ等土地，以贈與或買賣方式轉讓與反訴人戊○○所有，因反訴人戊○○未具自耕農身分，乃信託登記於反訴人乙○○名下，此項事實均為謝華月之
    子女所知曉，反訴被告二人亦然，其等二人竟意圖使反訴人受刑事之處分而虛構
    事實向檢察官提出告訴，縱係肇因於對事實有所不解懷疑，然既經相關人士於檢
    察官前予以詳細說明，其等之懷疑原可冰釋，當可靜待檢察官之處置，詎反訴被
    告竟不為此圖，不待檢察官偵結，即另行提起自訴，並捏造反訴人戊○○共同勾
    串之事實追加反訴人戊○○為被告，其意圖使他人受刑事處分，而捏造事實誣告
    自明；（二）、謝華月之銀行存摺及印章向由其本人保管，非經其本人同意，任
    何人均無法取得，反訴被告等知之甚明，且謝華月之所以將設於華南銀行楊梅分
    行之活期存款帳戶結清改設活期儲蓄存款帳戶，係案外人謝紅川所為，而謝紅川
    此舉係經謝華月同意，因活儲之利息較活存為高，凡其子女無人不知，反訴被告
    二人竟共同捏造「謝月華之存摺、印章均為戊○○所保管，及其帳戶內之存款一
    千三百八十七萬四千九百四十元均由戊○○偽造謝華月之取款條盜領殆盡」等不
    實事實而共同提起自訴，顯有誣告之犯意；（三）、反訴被告丙○○等人就反訴
    人如何請領自耕能力證明書及謝華月土地移轉之事實，早已知之甚稔，其所自訴
    「反訴人乙○○為職業代書，不得請領自耕能力證明書，其請領自耕能力證明書
    為偽造文書，其取得系爭土地之所有權為反訴人三人勾串」云云，顯然係意圖使
    反訴人受刑事之訴追而捏造事實誣告。因認反訴被告丙○○共同涉有刑法第一百
    六十九條第一項之誣告罪嫌等語。
二、按誣告罪之成立，以明知所告事實之虛偽為要件，若誤認有此事實，或以為有此
    嫌疑，或其目的在求判明是非曲直，因行為人欠缺誣告之故意，均不得謂誣告。
    又誣告罪之成立，須其申告內容完全出於憑空捏造，若所告尚非全然無因，祇因
    缺乏積極證明致被誣告人不受訴追處罰者，尚難以誣告論罪。
三、訊據反訴被告丙○○堅決否認有何誣告犯行，辯稱：其母親一輩子均與其住在一
    起，醫療費用亦為其所支付，其父親住在謝紅川家。反訴人從父親手上領了很多
    錢，其從國外回來，反訴人乙○○並無發送存證信函，係其大哥將存證信函交給
    其看，信函內容表示反訴人乙○○有土地要贈送給反訴人戊○○。因父親之存摺
    都是反訴人戊○○與另一人在領，其有合理懷疑，因無公權力查明事實，乃訴請
    法院查證，沒有誣告等語。
四、經查：
（一）依卷附土地登記謄本之登載，系爭Ａ、Ｂ筆土地，係分別於八十二年十二月二
      十三日、八十三年三月十八日，以贈與為原因而移轉登記與反訴人乙○○，系
      爭Ｃ筆土地則於八十三年五月十二日以買賣為原因移轉登記與反訴人乙○○，
      觀諸上開土地之移轉原委，均發生於謝華月在臥病期間六個月內，二次贈與，
      一次出售名下土地予反訴人乙○○，其他子女則未霑分，而上揭土地移轉登記
      時所使用之印鑑證明，或為七十五年十二月九日所申領，或為八十年十二月三
      十日所核發，均與各次贈與、買賣時間相隔甚長，究與一般土地交易常情有異
      ，反訴被告丙○○因而懷疑反訴人等盜用印章，以不實之贈與及買賣方式辦理
      土地移轉登記而提起申告，請求法院判明是非曲直，並非全然無因。又系爭Ａ
      地、Ｂ地及Ｃ地中之一七一之十二號土地，地目均為田，其餘兩筆土地地目為
      水，有各該土地登記簿謄本在卷可按，而反訴人乙○○、甲○○夫婦二人平素
      既以代書為業，為反訴人所是認，依法不得請領自耕能力證明。本件反訴人乙○○卻能順利取得自耕能力證明書，一般民眾難免啟疑，反訴被告丙○○又何
      能獨免，故其懷疑反訴人乙○○向鄉鎮公所聲請發給自耕能力證明書時，隱匿
      實情，涉犯使公務員登載不實罪，並非憑空捏造。
（二）反訴人乙○○固曾於八十四年八月十九日，以存證信函向謝阿振、謝龍霞、戊○○及葉宏昌表示，謝華月之遺產尚未明確，其中新屋鄉○○段及觀音鄉○○○段土地係贈與反訴人戊○○等情，有該存證信函一份在卷足稽（參原審卷第
      九十七頁）。惟依該存證信函之收件人記載，該信函未寄給包括反訴被告丙○○在內之其他兄弟姊妹知悉，已與常情有異，再依信函內容僅為反訴人乙○○
      個人之意旨，尚不足以證明生父謝華月確有贈與反訴人土地，何以謝華月不向
      全體兄弟姊妹宣布贈與土地之事，又何以委由反訴人乙○○代為作片面之通知
      ，均令人懷疑，則反訴被告丙○○基於前述疑點而訴諸司法，以求判明是非，
      亦非毫無所本。另據證人謝紅川亦證稱：「父親土地移轉登記給戊○○後，其
      才知道，是反訴人戊○○講的，其並未聽謝華月提及。」等語（見原審卷第一
      七一頁反面），參諸證人謝紅田於本院更(二)審證稱：「（問：你父親將土地過
      戶給乙○○，丙○○是否知道？）我沒辦法回答，因為我爸爸或我媽媽有沒有
      跟他講，我沒有聽到也沒有看到」、「（問：丁○○是怎麼知道，你父親將土
      地過戶給戊○○？）我沒有問他，他也沒有講」等語（見本院更(二)審卷第一一
      六頁、第一一七頁），均無法證明反訴被告丙○○曾經由其生父通知土地移轉
      登記給反訴人戊○○，更無法證明反訴被告丙○○對反訴人等提出刑事告訴時
      知悉其生父確實有贈與反訴人戊○○土地一事，亦適足以佐證八十四年四月十
      二日謝華月去世後，反訴人等及反訴被告丙○○兄弟間，對於遺產之明細及分
      配暨贈與之虛實確存有爭議。至證人謝紅田雖於本院更(一)審曾證稱：「丁○○
      曾去乙○○家說，我父親很不公平，為何農地都過戶給戊○○，我也要，而乙○○就說那好，從現在開始由你負擔費用，說不定父親還有二筆建地給你，丁○○很不高興就離開。」（見本院更(一)審卷第五十二頁）、復於本院更(二)審證
      稱：「丁○○曾經到乙○○家，跟乙○○抱怨，說我父親的農地都過戶給戊○○不公平，這樣他也要，乙○○就回他，那父親的看護費都由他負擔，農地就
      過戶給他，我當時在場，有聽到」等語（見本院更(二)審卷第一一六頁、第一一
      七頁），惟證人謝紅田上開之證言，至多僅能證明反訴被告丁○○知悉其父謝
      華月有將系爭Ａ、Ｂ、Ｃ三筆土地移轉登記予反訴人戊○○而暫時登記於反訴
      人乙○○名下，仍無法證明反訴被告丙○○亦知悉此事。故反訴被告丙○○因
      其父謝華月之遺產未由全體兄弟姐妹公平繼承，反而僅移轉登記於反訴人乙○○一人名下，則其訴請司法，以求判明是非，即非無據。
（三）謝華月雖曾於八十二年四月十五日，將自
      反訴人乙○○
      證明書之用，當時並已將贈與土地詳情告知反訴被告丙○○，因而推定反訴被
      告丙○○早已知悉謝華月生前將前揭農地贈與反訴人，乃反訴被告丙○○罔顧
      事實，仍執意誣告等語。惟查，
      耕耕能力證明一端，自不能僅由
      被告丙○○既否認反訴人之指訴，即必須另有其他積極證據加以補強，不得以
      反訴人片面指訴，遽入人罪。至反訴人雖另指稱「反訴被告於提起告訴及自訴
      之前，已於八十四年五月十五日逕向稅捐機關申請謝華月之遺產清冊，可見反
      訴被告早已知悉贈地之事」等語。惟查，反訴被告丙○○申請遺產清冊，其目
      的在瞭解謝華月死亡時之財產狀況，不能據此推斷反訴被告丙○○早已得悉謝
      華月贈地之事而猶捏造事實興訟。況反訴人等人於八十四年十月辦理遺產稅申
      報時，就前開部分之贈與及部分銀行存款，經查核後尚有漏報情形而遭處罰鍰
      ，此有財政部臺灣省北區國稅局北區國稅法裁第00000000號處分書可
      稽（見原審卷第三一二頁至第三一七頁），益證反訴被告丙○○辯稱其係事後
      始得知上情等語，值得採信。至反訴人指稱反訴被告丙○○既已提告訴，自應
      靜待檢察官處置，詎其竟不待檢察官偵結，隨即向原審法院改提自訴，更捏造
      事實追加反訴人戊○○為共同被告，顯有誣告之犯意等語。惟查，告訴及自訴
      ，均屬犯罪被害人為求救濟而請求國家訴追之程序，其訴訟程序容有不同，惟
      其伸張正義、判別是非之目的則同一，被害人捨告訴而循自訴途徑求判明是非
      曲直，悉屬法律賦予之權利，尚難以其偵查未告終結即改提自訴而執為誣告之
      根據。
（四）謝華月係四年八月二十八日出生，有其
      審卷第二十六頁至第二十八頁），謝華月晚年長期臥病在床，已難從事經濟活
      動，縱或有之，亦屬有限。惟觀諸其存摺提存款紀錄頻繁，其中不乏大筆款項
      ，甚者，反訴人乙○○於八十三年一月二十四日將系爭土地買賣價金轉存入謝
      華月之帳戶，不旋踵，反訴人戊○○即於八十三年二月一日將其中八十萬元轉
      存其女兒謝怡妃戶頭，又於八十三年二月四日領出二百三十萬元，結匯至新加
      坡其個人帳戶，再於八十三年二月五日領出二十萬元存入乙○○帳戶，凡此均
      為反訴人戊○○、乙○○所不否認，且有謝華月華南銀行活期儲蓄存款存摺影
      本在卷可稽（見原審卷第九十八頁、第九十九頁），反訴被告丙○○等因此懷
      疑反訴人有違謝華月之意思而詐領存款，並要求司法機關調查有無不法，並非
      全然無因，難認有誣告之故意。最高法院於第二次發回意旨以：「依反訴被告
      提出八十五年三月九日補充理由狀所附，經華南商業銀行加蓋八十五年二月十
      四日印戳證明之謝華月帳戶明細表（見偵查卷第一八一頁）所載，上訴人戊○○於八十三年二月一日自該帳戶提領八十萬元轉存其女謝怡妃帳戶，又於同年
      二月四日領出二百三十萬元結匯至新加坡帳戶，總計戊○○自謝華月帳戶內提
      款三百十萬元而已，此為反訴被告等所明知。乃其等於八十五年三月二十六日
      提起自訴時，竟指訴謝華月帳戶內存款一千三百八十七萬四千九百四十元均遭
      戊○○偽造取款條盜領殆盡。對於指訴戊○○盜領超過該三百十萬元部分之謝
      華月存款之事實，究否成立誣告罪責，應詳細審究及說明。」本院更(二)審據此
      向華南銀行函索謝華月上開帳戶自八十三年二月一日起至八十四年四月十二日
      期間之取款憑條，查明謝華月帳戶之金錢係由何人提領一事，經華南銀行函覆
      提供謝華月全部帳戶全部取款憑條共十九紙（見本院更(二)審卷第二六四頁至第
      二七○頁），依取款憑條之內容均無實際取款人之資料記載，銀行依慣例對於
      客戶前來提取存款，僅要求客戶提出存摺及取款憑條加蓋原留取款印鑑，不必
      確認實際取款人之身分，有該銀行九十二年三月二十一日華梅存字第九十二號
      函在卷可按（見本院更(二)審卷第二七二頁）。準此，依謝華月帳戶內之提款資
      料亦無法證明何人為實際取款人，反訴被告丙○○辯稱其懷疑謝華月帳戶之金
      錢為反訴人戊○○領走，屬於合理懷疑而提出告訴一節，尚堪採信。
（五）反訴人雖另指謝紅川、謝阿振於謝華月死亡後，盜蓋謝華月之印章，將存款二
      百萬零七千元之遺產提領一空，業經法院判刑確定，足證謝華月帳戶之存款係
      遭謝紅川、謝阿振所盜領。另證人即謝華月之女謝佩芸雖於更(二)審證稱：「（
      問：八十四年七月間，乙○○是否有委請律師寄發存證信函給妳，請所有謝華
      月之各繼承人應將謝華月生前向謝華月之借貸或於謝華月死後將其遺產隱匿者
      ，應具實提出俾供各繼承人平均分配？）有。父親是八十四年四月過世，七月
      有存證信函，開會是說父親生前的存摺帳戶錢是誰領出去，大家要來處理」、
      「（問：八十四年七月二十一日下午三時，在康勝男律師事務所召開繼承人會
      議，當時丁○○是否有到場？）有」、「（問：當天謝紅田等是否曾將案外人
      謝紅川所領自謝華月帳戶之五十萬元、九十萬元及二百萬七千元之取款條影本
      向各繼承人提示並經閱覽？）有。當天說要如何來處理這件事情，丁○○也有
      去」、「（問：丁○○是否曾閱覽取款條影本？）有看。資料有傳閱」、「（
      問：當時開會到場的有哪幾位？）我、謝龍霞、謝紅田、丁○○、王謝秀英、
      謝紅春（即乙○○）等六位。謝紅田將資料、取款條傳閱給我們看，說謝紅川
      提了這些錢，要怎麼辦」、「（問：誰告訴妳是謝紅川領的錢？）是聽謝紅田
      講的，筆跡我看不出來」等語（見本院更(二)審卷第一七一頁至第一七三頁），
      又證人即謝華月另一女兒鄭謝龍霞於本院更(二)審到庭證稱：「（問：八十四年
      七月間，乙○○是否有委請律師寄發存證信函給妳，請所有謝華月之各繼承人
      應將謝華月生前向謝華月之借貸或於謝華月死後將其遺產隱匿者，應具實提出
      俾供各繼承人平均分配？）有這回事。討論父親的遺產要如何處理」、「（問
      ：八十四年七月二十一日下午三時，在康勝男律師事務所召開繼承人會議，當
      時丁○○是否有到場？）有」、「（問：會議謝紅川是否有去？）沒有。」、
      「（問：謝紅田以謝紅川涉嫌侵占向臺灣桃園地方法院檢察署提出告訴，是在
      開會之前或是開會之後？）開會之後」、「（問：你是否認為是謝紅川領的？
      ）我相信，因為錢都是他保管。但字跡我看不出來」等語（見本院更(二)審卷第
      一七五頁至第一七七頁）。惟反訴人乙○○於謝華月過逝後所召開之會議繼承
      人並未全體到齊，反訴人指稱盜領謝華月帳戶之金錢之謝紅川、謝阿振本人並
      未在場，亦從未承認盜領，此點亦為反訴人所是認，在場之人亦無法肯定盜領
      謝華月存款者為何人，又如上開證人謝佩芸、鄭謝龍霞所述，該繼承人會議並
      無任何具體共識與結論，反訴被告丙○○以其父親謝華月之帳戶曾經為反訴人
      戊○○領走三百十萬元，認為係由戊○○盜領，提起告訴，揆之前揭判例意旨
      ，亦欠缺誣告之故意。況反訴被告丙○○認為反訴人涉有侵占情事，係指自八
      十三年二月一日起至八十四年四月十日謝華月死亡之前一日止，有自訴狀在卷
      可參，而反訴人所指之謝紅川、謝阿振詐領遺產乙事，則係在謝華月死亡後所
      發生，此觀卷附之前開刑事判決書所載即明，是故謝紅川、謝阿振是否詐領遺
      產並不在反訴被告丙○○所提起自訴之範圍內，反訴人憑此指摘反訴被告丙○○涉有誣告，亦屬誤會。至謝紅川、謝阿振因共同行使偽造私文書罪經臺灣桃
      園地方法院認定有罪，係屬八十五年七月十二日之事，有臺灣桃園地方法院八
      十四年度訴字第一七二七號刑事判決在卷可按（見原審卷第二四三頁至第二四
      五頁），在反訴被告丙○○提起告訴或自訴之後（依卷內資料顯示，反訴被告
      提起告訴之時間為八十五年一月五日，提起自訴之時間為八十五年三月二十六
      日），亦難逕以反訴被告丙○○提起告訴、自訴之後法院所認定之事實，溯及
      反訴被告丙○○告訴或自訴之初，即有誣告之故意。
五、綜上所述，本案前揭農地之移轉及買賣價金之流向，並非毫無疑竇，反訴被告丙○○基於合理之懷疑而訴諸司法以求判明是非曲直，並非全然無因，依前揭說明
    ，尚難謂其係有捏造事實故意誣告之情事，核與誣告罪之成立要件不符。原審綜
    合調查證據之結果，認本件無積極證據足以證明反訴被告丙○○誣告，而諭知無
    罪之判決，經核尚無不合。反訴人上訴意旨仍認反訴被告丙○○成立犯罪，指摘
    原判決不當為無理由，應予駁回。
據上論斷，應依刑事訴訟法第三百六十八條、第三百六十九條第一項前段、第三百六
十四條、第三百四十三條、第二百九十九第一項前段、刑法第一百六十九條第一項、
第七十四條第一款，判決如主文。
中　　　華　　　民　　　國　　九十三　　年　　　七　　　月　　 三十 　　日
                              臺灣高等法院刑事第五庭
                                  審判長法  官  曾　德　水
                                        法  官  魏　新　國
                                        法  官  楊　炳　禎
右正本證明與原本無異。
如不服本判決，應於收受送達後十日內向本院提出上訴書狀，其未敘述上訴之理由者
並得於提起上訴後十日內向本院補提理由書（均須按他造當事人之人數附繕本）。
                                        書記官  廖　素　花
中　　　華　　　民　　　國　　九十三　　年　　　八　　　月　　　三　　　日
附錄：本判決論罪科刑法條全文
刑法第一百六十九條第一項
意圖他人受刑事或懲戒處分，向該管公務員誣告者，處七年以下有期徒刑。
